最高法院民事裁定　　　　　　　　　110年度台簡抗字第247號
再 抗告 人　俞百羽律師即被繼承人黃義雄之遺產管理人

上列再抗告人因聲請辭任黃義雄遺產管理人事件，對於中華民國
110年7月29日臺灣新竹地方法院裁定（110 年度家聲抗字第12號
），提起再抗告，本院裁定如下：
    主  文
再抗告駁回。
再抗告程序費用由再抗告人負擔。              
    理  由
一、本件再抗告人具有律師資格，依民事訴訟法第495條之1 第2
    項、第466 條之1第1項但書規定，毋庸委任律師為其於再抗
    告程序之代理人，先予敘明。
二、再抗告人經臺灣新竹地方法院（下稱新竹地院）以106 年度
    司繼字第693號裁定（下稱第693號裁定）選任伊為被繼承人
    黃義雄之遺產管理人，嗣伊向新竹地院聲請辭任遺產管理人
    ，經新竹地院司法事務官以109 年度司繼字第1245號裁定（
    處分）駁回其聲請。再抗告人不服，提起抗告。原法院以：
    遺產管理人應就被繼承人所有之遺產、遺債為統合之管理、
    清償，而非僅就特定債權債務關係進行處理。再抗告人係因
    第三人李增鑑訴請塗銷黃義雄在其所有土地上所設定之抵押
    權登記，聲請選任遺產管理人，經新竹地院以第693 號裁定
    選任再抗告人為黃義雄之遺產管理人。李增鑑所提塗銷抵押
    權登記訴訟，由新竹地院以108 年度重訴字第85號民事判決
    （下稱第85號判決）李增鑑勝訴確定。再抗告人以其擔任遺
    產管理人，編製遺產清冊、申報遺產稅、繳納房屋稅、聲請
    公示催告、登報、參與訴訟程序、聲請變賣遺產、預計移交
    遺產予國庫等職務，已支出代墊費用，依民法第1183條規定
    ，請求酌定代墊遺產管理費用並命李增鑑墊付等情，業經新
    竹地院以108年度司繼字第988號裁定核定再抗告人受任之報
    酬及代墊費用為新臺幣2萬3333 元，命由李增鑑墊付。黃義
    雄另遺有上開土地上門牌號碼新竹市○○路00巷00號鐵皮屋
    （下稱系爭鐵皮屋），李增鑑已向新竹地院訴請拆屋還地，
    由該院以110 年度竹簡調字第234號事件（下稱第234號事件
    ）受理在案。雖再抗告人住在臺北市，系爭鐵皮屋位於新竹
    市，惟再抗告人於第693 號裁定審理時自願擔任黃義雄之遺
    產管理人，當已評估自身管理遺產事務之能力及業務承擔之
    質量，亦應知黃義雄之遺產並非位於臺北市內。再者，再抗
    告人並未提出財政部國有財產署中區分署新竹辦事處願接任
    黃義雄遺產管理人之資料，且該辦事處並因法院詢問，二次
    明確回覆因該辦事處事務繁重，無意願、無人力擔任遺產管
    理人，不同意移交。又拆屋還地訴訟進行中，再抗告人應執
    行之遺產管理事務尚未完結，繼任人選不繼，為避免延宕訴
    訟，且為維護公益及被繼承人債權人利益之立法目的，再抗
    告人於已受領報酬情形下，僅以第85號判決已終結，第 234
    號事件非伊可預見，路途遙遠，須墊付費用而壓力甚大，無
    具體正當理由，聲請辭任遺產管理人，自有未合等詞。爰維
    持第一審所為駁回再抗告人聲請之裁定，以裁定駁回其抗告
    ，經核於法並無違誤。
三、按遺產管理人有正當理由者，得聲請法院許可其辭任。家事
    事件法第141 條準用第145條第2項定有明文。而參諸家事事
    件法第145條第2項之立法理由，遺產管理人如有不能繼續管
    理遺產之正當理由者，無論其係依何方式產生，應許其向法
    院聲請許可辭任。至於遺產管理人聲請辭任是否具有正當理
    由，應由法院依個案具體情形認定之。此乃因遺產管理人具
    公益性，為利程序之進行，並保障被繼承人之債權人及其他
    關係人之權益，不許其於受任後任意辭去職務。惟於遺產管
    理人有正當理由之情形，即不宜強其所難，經法院許可後，
    應許其辭去職務，以資兼顧。而該所謂正當理由，如遺產管
    理人確因本身患重病、業務暴增、利益衝突、遷居遠方或長
    期出國等不可預期情形，致無法續任，自屬有正當理由而應
    許可其辭任。惟如僅因遺產管理人主觀上認遺產管理事務繁
    雜、報酬過低等情形而無意願續任，則難認係有正當理由。
    本件原裁定審酌上情，並為維護公益及被繼承人債權人利益
    ，認再抗告人徒以遺產所在地遙遠、精神壓力大等事由請求
    辭任，核非屬家事事件法第145條第2項所定之正當理由，不
    許其辭任，自無適用法規顯有錯誤之情形。再抗告意旨，仍
    執陳詞，指摘原裁定不當，聲明廢棄，非有理由。
據上論結，本件再抗告為無理由。依家事事件法第97條，非訟事
件法第21條第2項、第46條，民事訴訟法第495條之1第2項、第48
1條、第449條第1項、第95條、第78條，裁定如主文。
中    華    民    國   110    年    10    月    21    日
                      最高法院民事第五庭
                          審判長法官  袁  靜  文  
                                法官  林  金  吾  
                                法官  陳  靜  芬  
                                法官  石  有  為  
                                法官  許  秀  芬  
本件正本證明與原本無異
                                      書  記  官
中    華    民    國   110    年    11    月    3     日